【裁判字號】    98,抗,356
【裁判日期】    980403
【裁判案由】    給付保險金
【裁判全文】
臺灣高等法院民事裁定                   98年度抗字第356號
抗  告  人  丁○○
            甲○○
            乙○○
            丙○○
上列抗告人因與相對人富邦產物保險股份有限公司間給付保險金
事件，對於中華民國97年12月31日臺灣宜蘭地方法院97年度保險
字第4號所為裁定提起抗告，本院裁定如下：
    主  文
原裁定廢棄。
    理  由
一、按請求之基礎事實同一，或不甚礙被告之防禦及訴訟之終結
    者，原告得於訴狀送達後，將原訴變更或追加他訴，民法第
    255條第1項第2款、第7款定有明文。所謂請求之基礎事實同
    一，係指變更或追加之訴與原訴之原因事實有其共同性，先
    後所為請求之主張在社會生活上可認為有共通性或關連性，
    而就原請求之訴訟及證據資料於相當程度範圍內具有同一性
    或一體性，在審理時得加以利用，俾先後兩請求可在同一程
    序得加以解決，以避免重複審理，庶能統一解決紛爭，用符
    訴訟經濟者即屬之（最高法院96年度台上字第 471號判決參
    照）。又所謂訴之預備合併，通常固指原告預防其提起之訴
    訟為無理由，而同時提起不能並存之他訴為備位，以備先位
    之訴無理由時，可就備位之訴獲得有理由之判決之訴之合併
    而言；惟原告提起非相排斥之數訴，而定其請求法院為裁判
    之順序，依上說明，應非法所不許（最高法院95年度台抗字
    第 184號裁定參照）。又訴之預備合併，係以先位之訴有理
    由，為備位之訴之解除條件，其解除條件應以先位之訴判決
    確定時，始為其解除條件成就之時，第一審如就先位之訴為
    原告全部或一部勝訴之判決，在尚未確定前，備位之訴之訴
    訟繫屬並未消滅，且在第一審所為之訴訟行為，於第二審亦
    有效力 (民事訴訟法第 448條規定參照），是該備位原告之
    訴，縱未經第一審裁判，亦應解為隨同先位之訴繫屬於第二
    審而生移審之效力，上訴審若認先位之訴無理由時，即應就
    備位原告之訴加以裁判（最高法院94年度台上字第 283號判
    決參照）。
二、本件抗告人丁○○在原法院起訴，原僅主張：伊之配偶林麗
    明為「富邦個人責任保險附加傷害險」之被保險人，其中保
    險期間自民國（下同）94年10月9日至95年10月9日之保險契
    約，每一人死亡或殘廢之保險金額為新臺幣（下同） 600萬
    元，另保險期間自95年 4月28日至96年4月2日之保險契約，
    每一人死亡或殘廢之保險金額為 400萬元；另林麗明參加宜
    蘭縣保險業職業工會向相對人投保「富邦團體傷害保險」，
    保險期間自95年1月1日至96年1月1日，每一人死亡或殘廢之
    保險金額為20萬元。林麗明於95年 6月30日15時許，遭火車
    撞及意外死亡。上開保險契約之受益人為林麗明之法定繼承
    人即抗告人，而抗告人甲○○、乙○○、丙○○已將保險金
    債權讓與抗告人丁○○等情，爰依保險契約及債權讓與之法
    律關係，求為命相對人給付抗告人丁○○ 1,020萬元本息之
    判決（見原法院卷3、135、136頁）。嗣抗告人於97年11 月
    21日具狀追加備位之訴，主張：若認債權讓與並不合法，則
    系爭保險金之債權即為抗告人公同共有，爰依保險契約關係
    ，備位聲明求為命相對人給付抗告人 1,020萬元本息之判決
    （見原法院卷135、136頁）。經查：
    (一)上開追加之訴與原訴，俱係本於同一保險事故，而依系爭
      保險契約請求給付保險金，僅因請求權人應為何人，兩造
      尚有爭執，抗告人因而追加備位之訴，期能在同一程序中
      認定解決。是二者原因事實在社會生活上具有共通性，證
      據資料亦具有一體性，在審理時自得互相援用，而以同一
      程序加以解決，亦符合訴訟經濟，揆諸前揭說明，應認該
      追加之訴與原訴請求之基礎事實同一。
    (二)抗告人丁○○因未持有要保書，致無從知悉受益人之約定
      ，乃於起訴後具狀聲請相對人提出要保書（見原法院卷71
      、72頁）。嗣經相對人於97年 9月16日具狀提出要保書及
      法定繼承人聲明書，抗辯受益人應為林麗明之法定繼承人
      即抗告人（見原法院卷81至84、87頁），且於97年10月 6
      日當庭以言詞抗辯抗告人甲○○、乙○○、丙○○未將保
      險金債權讓與抗告人丁○○等語（見原法院卷99頁）後，
      抗告人旋即於同年11月21日具狀追加上開備位之訴（見原
      法院卷 135頁），足見抗告人係針對相對人之抗辯始為上
      開訴之追加，且就受益人應為何人、及債權讓與是否合法
      ，先位之訴已須加以審認，自難認抗告人追加上開備位之
      訴係有礙相對人之妨禦及訴訟之終結。
    (三)雖上開先、備位訴訟中，皆有抗告人丁○○之請求，就該
      部分而言，先、備位之訴並非不能並存，惟抗告人就二者
      指定順序請求法院為裁判，尚非法所不許。
    (四)依上所述，抗告人所為上開訴之追加，應屬合法，乃原裁
      定竟駁回該追加之訴，自有未洽。抗告意旨指摘原裁定不
      當，聲明廢棄，為有理由。又原法院就上開先位之訴，已
      於97年12月31日判決抗告人丁○○一部勝訴，是雖抗告人
      追加備位之訴為合法，惟原法院就該備位之訴即毋庸裁判
      ；而抗告人丁○○已就其先訴之訴敗訴部分提起上訴，經
      本院以98年度保險上字第12號給付保險金事件受理在案，
      是本裁定確定後，上開備位之訴即應隨同先位之訴繫屬於
      本院，而生移審之效力，附此敘明。
三、據上論結，本件抗告為有理由，依民事訴訟法第 492條前段
    ，裁定如主文。
中    華    民    國    98    年    4     月    3     日
                    民事第六庭
                        審判長法  官 林鄉誠
                              法  官 許紋華
                              法  官 梁玉芬
正本係照原本作成。
本裁定除以適用法規顯有錯誤為理由，不得再抗告。如提起再抗
告，應於收受後10日內委任律師為代理人向本院提出再抗告狀。
並繳納再抗告費新台幣１千元。
中    華    民    國    98    年    4     月    3     日
                              書記官 常淑慧


司法院資訊處製作；財團法人民間司法改革基金會備份。
